---
title: "Lab 10- Zadanie domowe"
author: "Mateusz Kapusta"
date: "`r Sys.Date()`"
output: pdf_document
---

```{r setup, include=FALSE}
knitr::opts_chunk$set(echo = TRUE,include = TRUE,eval = TRUE)
library(ggplot2)
library(caret)
library(caTools)
library(MASS)
library(boot)
biopsy <- na.omit(biopsy)
biopsy$ID<-NULL
```
\section{Zadanie nr 2}
```{r}
model<-glm(class~.,data=biopsy, family="binomial")
t<-stepAIC(model,trace=TRUE,direction="both",scope = list(upper = ~., lower = ~1))
tp<-stepAIC(model,trace=TRUE,direction="both",scope = list(upper = ~., lower = ~1),k=log(nrow(biopsy)))
k=15
name<-paste0(names(tp$coefficients)[2:length(tp$coefficients)],sep="+",collapse = "")
name<-substr(name,1,nchar(name)-1)
train_control <- trainControl(method='cv', number=k)
tppred <- train(as.formula(paste("class~",name)), data=biopsy, 
                     method='glm', family=binomial, trControl=train_control)
wyntp<-tppred$results["Accuracy"]
name<-paste0(names(t$coefficients)[2:length(t$coefficients)],sep="+",collapse = "")
name<-substr(name,1,nchar(name)-1)
train_control <- trainControl(method='cv', number=k)
tpred <- train(as.formula(paste("class~",name)), data=biopsy, 
                     method='glm', family=binomial, trControl=train_control)
wynt<-tpred$results["Accuracy"]
```
Średnia dokładnośc modelu wytrenowanego sugerując się maksymalizacją AIC to `r wynt` natomiast BIC `r wyntp` czyli oba modele różnią się tylko minimalnie.
\section{Zadanie nr 3}
```{r}
fun<-function(dane,indeksy)
{
  sum(sapply(indeksy, \(x) dane[x,]/length(indeksy)))
}

wyn<-numeric(1000)
d<-read.csv("walter.csv")
for (i in 1:1000)
{
  x<-sample(1:nrow(d),replace=TRUE)
  wyn[i]<-fun(d,x)
}
ggplot(data=data.frame("mean"=wyn))+stat_qq(aes(sample=mean))+stat_qq_line(aes(sample=mean))

```
Widzimy, że rozkład średniej jest normalny albowiem dane dobrze leżą na lini prostej na wykresie kwantylowym. Teraz porównujemy to z funkcją boot.
```{r}
wynp<-boot(d,fun,1000)
wynp
ggplot(data=data.frame("mean"=wynp$t))+stat_qq(aes(sample=mean))+stat_qq_line(aes(sample=mean))
```
Tak jak w przypadku ręcznego bootstrapu widizmy, że dane pochodza z grubsza z rozkładu normalnego i przypominają te wykonane ręcznie.