---
title: "Labolatorium nr 4- zadanie domowe"
author: "Mateusz Kapusta"
date: '2022-03-24'
output: pdf_document
---

```{r setup, include=FALSE}
knitr::opts_chunk$set(echo = TRUE)
slownik <- c('02' = 'Dolnośląskie', '04' = 'Kujawsko-pomorskie',
             '06' = 'Lubelskie', '08' = 'Lubuskie',
             '10' = 'Łódzkie', '12' = 'Małopolskie',
             '14' = 'Mazowieckie', '16' = 'Opolskie', 
             '18' = 'Podkarpackie', '20' = 'Podlaskie',
             '22' = 'Pomorskie', '24' = 'Śląskie',
             '26' = 'Świętokrzyskie', '28' = 'Warmińsko-mazurskie',
             '30' = 'Wielkopolskie',  '32' = 'Zachodniopomorskie')
```
\section{Zadanie nr 1}
Wpierw jak zwykle ładujemy dane i dodajemy kolumnę z województwami.
```{r}
Zadluzenie.gmin <- read.delim("Zadluzenie gmin.csv", colClasses = c('factor', 'factor', 'factor', 'numeric', 'factor', 'factor'))
Zadluzenie.gmin$Wojewodztwo<-slownik[sapply(Zadluzenie.gmin$Kod.Teryt,substr,start=0,stop=2)]
```
Przygotowujemy dwie ramki danych dla województwa Opolskiego i Dolnośląskiego.
```{r}
dolne<-Zadluzenie.gmin[Zadluzenie.gmin$Wojewodztwo=="Dolnośląskie",]
opole<-Zadluzenie.gmin[Zadluzenie.gmin$Wojewodztwo=="Opolskie",]
```
Teraz pora policzyć odpowiednie wariancje i średnie
```{r}
ndolne<-nrow(dolne)
nopole<-nrow(opole)
dolmean<-mean(dolne$Zadłużenie.gmin)
opolmean<-mean(opole$Zadłużenie.gmin)
wardol<-var(dolne$Zadłużenie.gmin)
waropole<-var(opole$Zadłużenie.gmin)
```
Teraz pora na policzenie wartości wartości statystyki Welscha.
```{r}
wel<-(dolmean-opolmean)/sqrt(waropole/nopole+wardol/ndolne)
swo<-(waropole/nopole+wardol/ndolne)^2/(waropole^2/(nopole^2*(nopole-1))+wardol^2/(ndolne^2*(ndolne-1)))
```
wartość naszej statystyki to `r wel` co biorąc pod uwagę liczbę stopni swobody `r swo` pozwala nam określić jaki jest zbiór krytyczny dla naszego przypadku.
```{r}
a<-0.05
qt(a/2,df=swo)
```
widzimy więc, że wartość naszej statystyki wpada do naszego zbioru krytycznego i hipotezę o równym zadłużeniu należy odrzucić. Proawdopodobieństwo tego, że nasza statystyka przyjmuje co do modułu większe wartości niż wartość `wel` to 
```{r}
2*(1-pt(wel,swo))
```
zastosowaliśmy tutaj test dwustronny. Porownując z funkcją dostępną w języku R
```{r}
t.test(dolne$Zadłużenie.gmin, opole$Zadłużenie.gmin, alternative="two.sided", var.equal=FALSE)
```
Widzimy więc, że otrzymujemy dokładnie takie same wartości jak ręcznie obliczone.
\section{Zadanie nr 2}
Macierz kontygnecji uzyskana na zajęciach to
```{r}
kon<-matrix(c(11,62,17,20),nrow=2,byrow=TRUE)
```
Prawdopodobieństwo znalezienia takiego układu lub z mniejszą wartością liczby żuków znalezionych w składach drewna przed 2000 r to
```{r}
phyper(11, 73, 37, 28,lower.tail = TRUE)
```
Wykonując teraz test Fishera zaimplementowany w jezyku R mamy
```{r}
fisher.test(kon,alternative = "less")
```
Widzimy więc, że otrzymane wyniki są takie same a hipotezę o niezależności należy odrzucić.