---
title: "Lab2 - Estymacja parametrów"
author: "Mateusz Kapusta"
date: "9.03.2022"
output:
  pdf_document: default
  html_document: default
---

```{r setup, include=FALSE}
knitr::opts_chunk$set(echo = TRUE)
library(ggplot2)
```


**Zadanie 1.** *Przypomnienie arytmetyki wektorowej*.  

a) Dany jest wektor liczb zmiennoprzecinkowych `x`. Wyjaśnij, co oblicza poniższy kod:
```{r, eval=F}
v <- mean((x-mean(x))^2)
```
odp: estymator obciążony wariancji

b) Utwórz zmienną całkowitoliczbową `n` z wybraną przez siebie wartością od 100 do 5000. Wylosuj `n` obserwacji z rozkładu normalnego z wybranymi przez siebie parametrami $\mu$ i $\sigma$, korzystając z funkcji `rnorm`. Następnie, wykorzystując jedynie funkcję `sum`, oblicz nieobciążony estymator wariancji oraz estymatory największej wiarygodności wariancji i odchylenia standardowego. Twój kod powinien zająć co najwyżej 7 linijek.  
Porównaj swoje wyniki z funkcjami `var` oraz `sd`. Jaki estymator wariancji jest zaimplementowany domyślnie w R?

```{r}
n=5000
x<-rnorm(n,10,5)
e1<-sum((x-mean(x))^2)/n     # estymator największej wiarygodności 
e2<-sum((x-mean(x))^2)/(n-1) # estymator nieobciążony
print(c(e1,sqrt(e1),e2,sqrt(e2)))
print(c(var(x),sd(x)))
```
odp: R korzysta z estymatora nieobciążonego.\
#### Macierze\
W następnym zadaniu skorzystamy z nowego typu danych, czyli **macierzy**.  
Mając wektor `x`, możemy przekształcić go w macierz o `n` wierszach i `m` kolumnach komendą `matrix(x, nrow=n, ncol=m)`.  
Wypełnianie macierzy domyślnie odbywa się kolumna po kolumnie. Możemy również wypełniać ją wiersz po wierszu podając argument `byrow=TRUE`.  
Jeśli wektor ma mniej niż `nm` elementów, to nastąpi jego *recykling* - po wyczerpaniu wartości z `x` wracamy do jego początku i wypełniamy macierz dalej.  
Jeśli podamy wyłącznie argument `nrow` (lub `ncol`), liczba kolumn (wierszy) zostanie dobrana automatycznie.  
Przetestuj działanie komendy `matrix`, wpisując w konsolę `matrix(1:9, ncol=3)` oraz `matrix(1:6, ncol=3)`.  


Mając macierz `M`, możemy przyłożyć dowolną funkcję kolejno do wszystkich wierszy lub kolejno do wszystkich kolumn.  
Pozwala to na przykład w prosty sposób otrzymać średnią z każdej kolumny.
W tym celu wykorzystujemy funkcję `apply(X, n, f)`, gdzie `X` to macierz wejściowa, `F` to funkcja, a `n` oznacza czy chcemy przyłożyć `F` do wierszy (`n=1`) czy kolumn (`n=2`) macierzy `X`.  
Przetestuj działanie komendy `apply`, wpisując w konsolę `M <- matrix(1:9, ncol=3)`, a następnie `apply(M, 2, mean)` oraz `apply(M, 1, sum)`.

Macierze i komenda `apply` będą jednymi z najczęściej wykorzystywanych przez nas narzędzi pakietu R.  
Warto zatem dobrze zrozumieć ich działanie i wiedzieć, w jakich sytuacjach ich używać.


**Zadanie 2.** *Trzy estymatory wariancji*

Korzystając z funkcji `rnorm`, wylosuj 5000 obserwacji z rozkładu normalnego o średniej 0 i wybranym przez siebie odchyleniu standardowym $\sigma$.  
Przekształć otrzymany wektor w macierz o wymiarach 10 x 500. 
W każdej kolumnie wyestymuj wariancję korzystając z funkcji `apply` oraz `var`.
Funkcja `var` zwraca nieobciążony estymator wariancji:
$$\hat{S}^2 = \frac{1}{n-1}\sum_{i=1}^{n} (X_i - \bar{X})^2.$$
Dodatkowo, w każdej kolumnie wyestymuj wariancję korzystając z estymatorów
$$\hat{S}_1^2 = \frac{1}{n}\sum_{i=1}^{n} (X_i - \bar{X})^2$$
oraz 
$$\hat{S}_2^2 = \frac{1}{n+1}\sum_{i=1}^{n} (X_i - \bar{X})^2.$$

**Wskazówka.** Mając wartości estymatora $\hat{S}^2$ w wektorze `S`, estymator $\hat{S}_1^2$ możesz łatwo otrzymać jako `S1 <- S*9/10`. 

Wyestymuj i porównaj obciążenia i odchylenia standardowe wszystkich trzech estymatorów wariancji.
Następnie wyestymuj i porównaj porównaj błędy średniokwadratowe estymatorów:
$$RMSE = \sqrt{\mathbb{E}(\hat{\theta}-\theta)^2},$$
$$\hat{RMSE} = \sqrt{\frac{1}{n}\sum_{i=1}^n (\hat{\theta}_i - \theta)^2}.$$

Błąd średniokwadratowy mówi nam, jak daleko, średnio rzecz biorąc, wartość wyestymowana parametru $\theta$ znajduje się od jego wartości prawdziwej.  
Estymujemy go korzystając z prawdziwej wartości parametru oraz $n$ *realizacji* estymatora, $\hat{\theta}_i$, czyli po prostu tego co wyliczamy z macierzy.  
W naszym przypadku parametr $\theta$ to wariancja $\sigma^2$ naszego rozkładu normalnego. 

Na podstawie przeprowadzonych symulacji, który estymator zdaje się mieć najmniejsze obciążenie? A który najmniejszy błąd średniokwadratowy?


```{r}
od=1
x<-rnorm(5000,0,od)
x<-matrix(x,10,500)
v1=apply(x,2,var)       #pierwszy estymetor nieobciążony
v2=v1*9/10              #estymator największej wiarygodności
v3=v2*10/11             #ten trzeci
b1=sqrt(mean(v1))-od    #odpowiednie obciążenia
b2=sqrt(mean(v2))-od
b3=sqrt(mean(v3))-od
print(c(b1,b2,b3))
sr1=sqrt(mean((v1-od)^2)) #błędy średniokwadratowe
sr2=sqrt(mean((v2-od)^2))
sr3=sqrt(mean((v3-od)^2))
print(c(sr1,sr2,sr3))

```
Widzimy, że im większe obciążenie estymatora tym mniejsza jest wariancja tego estymatora.\


#### Funkcje\
W następnym zadaniu zbadamy obciążenie estymatora odchylenia standardowego w zależności od liczebności próby, z jakiej estymujemy odchylenie standardowe. 
W tym celu wykorzystamy kolejne ważne narzędzie pakietu R, czyli **funkcje**.
Spotkaliśmy się już z gotowymi funkcjami w R, na przykład `var`.  
Własne funkcje natomiast piszemy w następujący sposób:
```{r, eval=F}
S2var <- function(X){
  # Funkcja obliczajaca estymator wariancji S2 na podstawie wektora X.
  m <- mean(X)
  v <- sum((x-m)^2)/(length(X)+1)  # funkcja length(X) zwraca długość wektora X
  return(v)
}
```
Powyższy kawałek kodu utworzy funkcję o nazwie `S2var`, która przyjmuje wektor `X` i zwraca wartość estymatora wariancji $\hat{S}_2^2$. Zwróćmy uwagę, że w R przypisujemy funkcję na zmienną, tak samo jak dowolny inny typ danych.

Bardzo odradzam pisanie własnych funkcji w konsoli. Na ogół są to już nieco dłuższe kawałki kodu i zbyt łatwo popełnić w nich błąd.
Funkcje należy pisać albo w skryptach, albo w notatnikach Rmarkdown. 
Wyjątkiem wobec tej reguły jest pisanie funkcji bezpośrednio w `apply`, na przykład:
```{r, eval=F}
M <- matrix(1:9, ncol=3)
M
apply(M, 2, function(x) x^x[1])
```
Powyższy kawałek kodu utworzy macierz M, wypisze ją w konsoli, a następnie obliczy macierz, w której każda kolumna zostanie podniesiona do potęgi o wykładniku równym pierwszemu elementowi tej kolumny. Czyli kolumna druga zostanie podniesiona do potęgi czwartej, a kolumna trzecia do potęgi siódmej.

Przyda się nam również funkcja `sapply`.  
Jest to po prostu uproszczone `apply`, które działa nie na macierzach, a na wektorach.
Na przykład, `sapply(X, function(x) x^2)` podniesie każdy element wektora `X` do kwadratu, czyli zwróci to samo, co napisanie `X^2`. 

**Zadanie 3.** *Estymator odchylenia standardowego.*
Domyślny estymator odchylenia standardowego w R to pierwiastek z nieobciążonego estymatora wariancji.
Czy taki estymator jest obciążony? Dlaczego? Czy średnio rzecz biorąc zwraca wartości niższe, czy wyższe od prawdziwych?

Zbadamy empirycznie zależność obciążenia od liczebności próby z której estymujemy odchylenie. 
Celem tego zadania jest utworzenie wykresu punktowego, który przedstawi wartość estymowanego odchylenia standardowego w zależności od liczebności próby.

Napisz funkcję o nazwie `sample_sd`, która przyjmie dwa argumenty, `N` oraz `n`, wylosuje `N` prób rozmiaru `n` z rozkładu normalnego (o wybranym przez Ciebie prawdziwym odchyleniu standardowym) i zwróci `N` estymowanych odchyleń standardowych. 
Wykorzystaj funkcje `matrix` i `apply` tak jak w poprzednim zadaniu.  
Ciało funkcji powinno mieć co najwyżej 4 linijki kodu.

```{r}
sample_sd <- function(N,n,my_st=1){
  x<-rnorm(N*n,0,my_st)
  x<-matrix(x,ncol=n)
  return(apply(x, 1, sd))
}
```

Następnie utwórz wektor `n <- 2:100`.  
Korzystając ze swojej funkcji, dla każdej wartości z wektora `n` otrzymaj 100 estymowanych odchyleń standardowych.  
Właśnie tutaj przyda Ci się funkcja `sapply`, którą możesz wykorzystać w następujący sposób: `sapply(n, sample_sd, N=100)`.  
Wszystkie argumenty znajdujące się za nazwą funkcji wywoływanej w `sapply` zostaną przekazane tejże funkcji, tak jak w tym przypadku argument `N`. 

```{r}
n<-2:100
k<-sapply(n,sample_sd,N=200)
```

Korzystając w ten sposób z funkcji `sapply`, otrzymasz macierz, która w każdej kolumnie będzie zawierała po sto odchyleń standardowych (funkcja `sapply` składa otrzymane wyniki kolumna do kolumny).
Żeby otrzymać wykres będący celem tego zadania, należy taką macierz przekształcić do ramki danych o dwóch kolumnach.
Jedna z nich musi zawierać estymator, a druga - liczebność próby.

Żeby otrzymać pierwszą kolumnę, musimy ,,spłaszczyć'' naszą macierz.  
Najprostszy sposób żeby spłaszczyć macierz `M` to wywołać komendę `c(M)`, która połączy kolejne kolumny jedna za drugą (dla przypomnienia, funkcja `c` służy do łączenia wektorów).  
W ten sposób na pierwszych stu współrzędnych otrzymamy odchylenia estymowane z 2 obserwacji, na następnych stu z 3 obserwacji itd.  

Wektor zawierający liczebności próby odpowiadajace kolejnym obserwacjom otrzymamy komendą `rep(n, each=100)`.  
Funkcja `rep` służy do powtarzania wartości z pewnego wektora. Wywołanie `rep(1:3, 3)` powtórzy trzykrotnie cały wektor `1:3`, a wywołanie `rep(1:3, each=3)` powtórzy trzykrotnie każdą z wartości wektora `1:3`. Porównaj oba wyniki, wywołując te dwie komendy w konsoli.


Na koniec, utwórz wykres punktowy obrazujący zależność estymowanego odchylenia od liczności próby. Zaraz za estetykami dodaj argument `alpha=0.1`, aby punkty były nieco przezroczyste. Wykres stanie się w ten sposób bardziej czytelny.    
Dodatkowo, nałóż na wykres warstwę `geom_smooth(aes(x=n, y=SD))`, która wykreśli krzywą obrazującą (w pewnym sensie) typowe wartości na wykresie. Na tym przedmiocie niestety nie mamy czasu aby dokładnie omówić w jaki sposób wyliczana jest ta krzywa. 

```{r}
library(ggplot2)
data_plot<-data.frame('SD'=c(k),'n'=rep(n,each=200))
ggplot(data_plot,aes(x=n,y=SD))+geom_point(alpha=0.1)+theme_minimal()+geom_smooth()
```

Jakie wnioski możesz wyciągnąć z otrzymanego wykresu?


**Zadanie 4.** Załaduj dane `iris`. Wybierz dane dotyczące gatunku *setosa*. W tym celu najlepiej skorzystać z jeszcze jednego typu indeksowania, czyli *indeksowania logicznego* (a jakie dwa inne typy poznaliśmy na poprzednich zajęciach?).  
Indeksowanie logiczne wygląda następująco: `setosa_data <- iris[iris$Species == 'setosa', ]`. To, co tu się dzieje, to po kolei: 

  * Komenda `iris$Species` wybiera kolumnę o nazwie `Species`.
  * Komenda `iris$Species == 'setosa'` porównuje wartości w tej kolumnie z napisem 'setosa' i zwraca wektor logiczny. Jeżeli chcemy, to możemy wynik tej komendy przypisać na nową zmienną: `is_this_setosa <- iris$Species == 'setosa'`. 
  * Komenda `iris[iris$Species == 'setosa', ]` wybiera wszystkie kolumny tabeli `iris` oraz te wiersze, w których w wektorze logicznym z poprzedniego punktu znajduje się wartość `TRUE`. 

Po wybraniu danych dotyczących gatunku *setosa*, oblicz średnią oraz odchylenie standardowe zmiennych `Sepal.Width` oraz `Sepal.Length`.  
Następnie oblicz korelację tych zmiennych korzystając z funkcji `cor`. Porównaj ją z korelacją zmiennych `Petal.Length` oraz `Sepal.Length`. 

Korelacja zmiennych losowych mierzy, na ile silna jest zależność liniowa pomiędzy tymi zmiennymi. Korelacja pomiędzy zmiennymi $X, Y$ jest równa $\pm 1$ wtedy i tylko wtedy, gdy $X = aY + b$ dla pewnych liczb rzeczywistych $a, b$.  
Co możesz wywnioskować o zależności pomiędzy zmiennymi `Sepal.Width` a `Sepal.Length` na podstawie ich korelacji? A pomiędzy `Petal.Length` a `Sepal.Length`?  
Korzystając z biblioteki `ggplot2`, utwórz wykresy punktowe obrazujące zależność pomiędzy `Sepal.Width` a `Sepal.Length` oraz pomiędzy `Petal.Length` a `Sepal.Length` i sprawdź, czy Twoje wnioski były poprawne. 

## Zadania dodatkowe.

**Zadanie 1.** Rozegraj jedną rundę w [Guess the Correlation](http://guessthecorrelation.com/). Jeśli zamierzasz wykonać to zadanie w laboratorium, wyłącz głośniki.   

**Zadanie 2.** Wyestymuj pole koła o promieniu 1 metodą Monte Carlo. W tym celu:

  - Wylosuj $n$ punktów z kwadratu [0, 1] x [0, 1]. Ustaw je w macierz o wymiarach $2 \times n$.
  - Napisz funkcję, która przyjmie punkt (wektor długości 2) i sprawdzi, czy należy on do koła o promieniu 1.
  - Wykorzystaj tę funkcję, funkcję `apply` oraz funkcję `mean` do sprawdzenia, jaka proporcja wylosowanych punktów należy do koła.
  - Wykorzystaj obliczoną proporcję do estymacji pola koła. 
  - Porównaj wyniki dla różnych wartości `n`.  
  
*Wskazówka.* Całe to zadanie można zrealizować w 8 linijkach kodu. 

**Zadanie 3.**. Zbadaj obciążenie estymatora z poprzedniego zadania.

